【裁判字號】    97,上,920
【裁判日期】    980526
【裁判案由】    確認通行權存在等
【裁判全文】
臺灣高等法院民事判決                   97年度上字第920號
上  訴  人  己○○（顧鈞銘之承受訴訟人）
            戊○○（顧鈞銘之承受訴訟人）
            丁○○（顧鈞銘之承受訴訟人）
            丙○○（顧鈞銘之承受訴訟人）
兼上列四人
法定代理人  甲○○  住同上
訴訟代理人  鍾明達律師
複 代理 人  廖建榮律師
被 上訴 人  桃園縣桃園市公所
法定代理人  乙○○  住同上
訴訟代理人  石麗卿律師
上列當事人間請求確認通行權存在等事件，上訴人對於中華民國
97年8月5日臺灣桃園地方法院97年度訴字第429號第一審判決提
起上訴，本院於98年5月12日言詞辯論終結，判決如下：
    主  文
上訴駁回。
第二審訴訟費用由上訴人負擔。
    事  實
一、上訴人顧鈞銘上訴本院後，於民國98年3月1日死亡，其繼承
    人己○○、戊○○、丁○○、丙○○、甲○○等人，具狀檢
    附戶籍謄本聲明承受訴訟（見本院卷第63至64頁），核無不
    合，應予准許，合先敘明。
二、上訴人主張：伊所有坐落桃園縣桃園市○○段281地號土地
    （下稱系爭土地），與中華民國所有同段212地號土地及桃
    園市○○○段207地號土地毗鄰，系爭土地與公路（同段295
    地號）即桃園市○○路並無適宜之聯絡，進出均須經同段
    212地號及207地號土地，係屬袋地。伊已向財政部國有財產
    局承租其所管理之212地號土地，僅被上訴人不同意上訴人
    通行同段207地號土地。惟依民法第787條第1項前段規定，
    被上訴人同段207地號土地應容許伊通行等語。爰求為確認
    就被上訴人同段207地號土地通行權存在之判決（原審為上
    訴人敗訴判決）。上訴聲明：(一)原判決除減縮部分外廢棄。
    (二)確認上訴人就被上訴人所管理之桃園市所有坐落桃園市○
    ○段207地號土地如桃園地政事務所複丈成果圖（見本院卷
    第54頁）所示ab部分寬3公尺面積51平方公尺之土地有通行
    權存在。（原審起訴請求確認系爭207地號土地如同上地政
    事務所複丈成果圖所示Ａ部分寬6公尺面積73平方公尺土地
    有通行權存在。逾上訴聲明部分，業據上訴人減縮聲明，不
    在本院審判範圍，先此敘明）
三、被上訴人則以：系爭土地原可經相鄰東側同段280之2及280
    地號土地（該2者即分割前之280地號）通行至桃園市○○路
    ○段116巷道（下稱系爭116巷道）。分割前之280地號土地原
    係顧鈞銘與其弟顧鈞清及訴外人林楊金絨等3人分別共有，
    分割前該土地北邊與系爭116號巷道相連，並無不通公路之
    情事，並非袋地。嗣顧鈞銘、顧鈞清及林楊金絨於95年12
    月01日協議分割，由林楊金絨取得分割後與系爭116巷道銜
    接之280地號土地，顧鈞銘、顧鈞清則自願取得分割後未臨
    系爭116巷道之280之2地號土地，另由林楊金絨支付新台幣
    10萬元之補償費予顧鈞銘等2人，並於95年12月07日辦理共
    有物分割登記；因此乃自陷於「人為袋地」。且系爭土地面
    積僅31平方公尺，原可與東側相鄰之共有280地號面積140平
    方公尺土地合併利用，並可與共有人協商預留通路；顧鈞銘
    不此之圖，甘願收受共有人之補償金而自陷於「人為袋地」
    ，再提起本訴主張通行被上訴人所有207地號土地，顯見其
    濫用袋地通行權利，被上訴人無容忍其通行207地號土地之
    義務。顧鈞銘既自陷於袋地，依民法第789條第1項規定，僅
    得通行原分割共有人之土地，不能請求通行被上訴人之土地
    等語，資為抗辯。答辯聲明：上訴駁回。
四、按土地因與公路無適宜之聯絡，致不能為通常使用者，土地
    所有人得通行周圍地以至公路，但對於通行地因此所受損害
    應支付償金，現行民法第787條第1項固定有明文。其立法意
    旨在於調和土地相鄰之關係，以全其土地之利用。鄰地通行
    權既係為調和相鄰地關係所定，若該土地本與公路有適宜之
    聯絡，可為通常使用，竟因土地所有人之任意行為而阻斷，
    則其土地與公路無適宜之聯絡，致不能為通常使用者，應由
    土地所有人自己承受，自不能適用第1項有關必要通行權之
    規定，此參照98年1月23日修正公布民法第787條第1項亦已
    修正為：「土地因與公路無適宜之聯絡，致不能為通常使用
    時，除因土地所有人之任意行為所生者外，土地所有人得通
    行周圍地以至公路」之規定，可謂至明之理。所謂任意行為
    ，係指於土地通常使用情形下，因土地所有人自行排除或阻
    斷土地對公路之適宜聯絡而言，例如自行拆除橋樑或建築圍
    牆致使土地不能對外為適宜聯絡即是。
五、查系爭281地號土地，坐落於同段282地號、212地號、280之
    2及280地號之間；而280地號、282地號土地均面臨系爭116
    巷道，280地號目前為空地僅供停放車輛；282地號則建有平
    房一棟，此經本院履勘屬實（見原審調解卷第55、56頁照片
    及本院卷第38頁勘驗筆錄附圖）。212地號雖已由顧鈞銘租
    用，惟其與系爭116巷道間亦受282地號土地阻隔，其與三民
    路（地號同段295號）仍受207地號土地阻隔。又系爭281地
    號土地於民國95年前原可經由相連東側之同段280地號土地
    通行至系爭116號巷道，而同段280地號土地原係上訴人之被
    繼承人顧鈞銘、顧鈞清及林楊金絨等3人分別共有，95年12
    月間始辦理共有物分割登記，分割為280之2及280地號2筆土
    地，分割後280地號土地仍與系爭116巷道相通，由林楊金絨
    單獨取得，分割後280之2地號土地未臨系爭116巷道則由顧
    鈞銘、顧鈞清共有。然早在分割登記前之94年3月10日，彼
    共有人3人即曾書立共有土地分割協議書，約定以系爭116
    巷道為基準垂直分割，即分成2等份，每等份均面臨系爭116
    號巷道，其與系爭281地號土地相連部分土地由顧鈞銘、顧
    鈞清分得，另一與279地號土地相連部分土地則由林楊金絨
    分得；此有該共有土地分割協議書在卷可稽（見原審調解卷
    第70頁背面附圖）。嗣因顧鈞銘、顧鈞清毀約，共有人林楊
    金絨始起訴請求分割，審理中兩造於訴訟外另立分割協議書
    （見原審調解卷第75頁附圖），共有人林楊金絨方撤回起訴
    等情，亦有起訴書、土地登記簿謄本、共有土地分割協議書
    等在卷可佐（見原審調解卷第68-76頁）。是依94年3月10日
    共有土地分割協議書，系爭土地與系爭116巷道原已連接通
    行無阻。
六、次查被上訴人所有同段207地號土地曾遭李梨花、顧鈞銘（
    母子）無權占用搭建磚造房屋面積252平方公尺，94年間被
    上訴人曾向原法院起訴請求顧鈞銘、李梨花拆屋還地（94年
    度重訴第338號）並獲勝訴判決在案（見原審調解卷第37-43
    頁）。顧鈞銘、李梨花無權占用之位置（詳如該判決附圖B
    部分）恰與212地號、系爭土地相連，並藉該B部分土地與與
    三民路聯絡通行，此觀顧鈞銘、李梨花於該案中辯稱：若未
    經B部分土地，確實無法與公路有所聯絡，若無法讓售，應
    於該B部分土地劃設5公尺寬之道路供其通行等語可明（見原
    審調解卷第39頁即上揭判決書第4、5頁）。顯可預見顧鈞銘
    、李梨花上開無權占用之房屋若遭拆除還地，則顧鈞銘原所
    有系爭土地及所租用212地號土地即無路與三民路相連。此
    情於被上訴人94年間起訴請求其拆屋還地時，顧鈞銘應已預
    知預見，詎顧鈞銘竟放棄依94年3月10日共有土地分割協議
    書原可與系爭116巷道相連之分割方法，執意採用95年間分
    割後280之2地號土地未臨系爭116巷道之分割方法。顯見土
    地所有人顧鈞銘係以任意行為，自行阻斷系爭土地對公路之
    適宜聯絡，依前開規定及說明，應自己承受該不利之結果。
七、再查系爭土地面積僅31平方公尺，地面上雖現存平房供顧鈞
    銘家人居家使用，但其性質屬畸零地，土地利用上有賴與其
    他相鄰土地合併使用，始能充分發揮地利。而同段280之2地
    號面積74平方公尺，分割後同段280地號面積66平方公尺（
    見原審調解卷第30-31頁）同段279地號面積156平方公尺（
    見原審調解卷第86頁）。同段279地號、280之2地號均臨系
    爭116巷道。就系爭土地相鄰之分割後同段280地號而言，顧
    鈞銘既自陷於袋地，原得依民法第789條第1項規定，主張通
    行原分割共有人之土地，而分割後同段280地號與280之2地
    號僅設鐵皮圍牆一道區隔（見本院勘驗筆錄附圖及原審調解
    卷第56頁照片），系爭土地與分割後同段280地號現該2土地
    均為顧鈞銘所有，2者自可相連；上訴人既未能證明無法通
    行原分割共有人之土地，尚難謂系爭土地通行之路已絕。反
    之，同段207地號土地地形完整方正面積1789平方公尺，但
    距三民路口寬僅11公尺，若扣除上訴人要求3公尺寬通行之
    地，則其餘寬僅8公尺，此亦經本院履勘明確，有勘驗筆錄
    可考（見本院卷第38頁正、背面勘驗筆錄附圖），將不利完
    整方正地形之利用。且上訴人要求被上訴人提供寬3公尺面
    積51平方公尺之公有土地（約系爭土地面積之2倍）供其通
    行權利，亦顯然不符合比例原則及公益優先原則，自難認有
    容許其通行之必要。
八、從而，上訴人請求確認其就被上訴人同段207地號土地如桃
    園地政事務所複丈成果圖（見本院卷第54頁）所示ab部分寬
    3公尺面積51平方公尺之土地有通行權存在，為無理由，不
    應准許。原審為上訴人敗訴之判決，尚無不合。上訴論旨指
    摘原判決此部分不當，求予廢棄改判，為無理由，應予駁回
    。
九、本件事證已臻明確，兩造其餘攻擊防禦方法及未經援用之證
    據，經審酌後核與判決結果不生影響，爰不一一論述，附此
    敘明。
十、據上論結，本件上訴為無理由，依民事訴訟法第449條第1項
    、第78條，判決如主文。
中    華    民    國    98    年    5     月    26    日
                  民事第十庭
                      審判長法  官  黃豐澤
                            法  官  蕭艿菁
                            法  官  吳謀焰
正本係照原本作成。
如不服本判決，應於收受送達後20日內向本院提出上訴書狀，其
未表明上訴理由者，應於提出上訴後20日內向本院補提理由書狀
（均須按他造當事人之人數附繕本）上訴時應提出委任律師或具
有律師資格之人之委任狀；委任有律師資格者，另應附具律師資
格證書及釋明委任人與受任人有民事訴訟法第466條之1第1項但
書或第2項（詳附註）所定關係之釋明文書影本。
中    華    民    國    98    年    5     月    27    日
                            書記官  鄭淑昀
附註：
民事訴訟法第466條之1（第1項、第2項）：
對於第二審判決上訴，上訴人應委任律師為訴訟代理人。但上訴
人或其他法定代理人具有律師資格者，不在此限。
上訴人之配偶、三親等內之血親、二親等內之姻親，或上訴人為
法人、中央或地方機關時，其所屬專任人員具有律師資格並經法
院認為適當者，亦得為第三審訴訟代理人。


司法院資訊處製作；財團法人民間司法改革基金會備份。
